臺灣雲林地方法院刑事判決　　　　　　　　　　　　　九十三年度訴字第一六號
　　公　訴　人　臺灣雲林地方法院檢察署檢察官
　　被　　　告　甲○○
右列被告因違反毒品危害防制條例案件，經檢察官提起公訴（九十三年度毒偵字第一
○八號），本院判決如左：
    主  文
本件公訴不受理。
    理  由
一、公訴意旨略以：被告甲○○前因施用第二級毒品安非他命，經觀察、勒戒執行完
    畢，認無繼續施用毒品之傾向，予以釋放，並由臺灣雲林地方法院檢察署檢察官
    於民國九十年六月二十八日，以九十年度毒偵字第八一九號不起訴處分確定。嗣
    被告甲○○於五年內復起施用毒品之犯意，在九十二年十一月六日十七時五十九
    分採尿前九十六小時內某時，在不詳地點施用第一級毒品海洛因，經警於九十二
    年十一月六日依毒品危害防制條例第二十五條第二項規定採驗尿液送驗，其尿液
    經檢驗後呈嗎啡陽性反應，始獲悉上情，因認被告甲○○涉犯毒品危害防制條例
    第十條第一項之施用第一級毒品罪嫌云云。
二、按案件起訴之程序違背規定者，應諭知不受理之判決，且不受理之判決得不經言
    詞辯論為之，刑事訴訟法第三百零三條第一款及第三百零七條分別定有明文。又
    毒品危害防制條例（下稱該條例）業於九十二年七月九日修正公布，並於九十三
    年一月九日生效施行，其中關於該條例第十條第一項之施用第一級毒品罪，並未
    加以修正，故關於該罪形式上固無法律變更之問題。惟查，依修正前之該條例第
    二十條第三項規定，初犯施用毒品罪而經觀察、勒戒後，認無繼續施用毒品之傾
    向者，應由檢察官為不起訴處分，倘於該不起訴處分後五年內再犯施用毒品罪者
    ，仍須先送觀察、勒戒，若經觀察、勒戒後，認無繼續施用毒品之傾向，則仍應
    由檢察官為不起訴處分，反之，若認有繼續施用毒品之傾向，始能由檢察官提起
    公訴，追訴行為人之刑責；而依修正後之該條例第二十三條第二項規定，上述初
    犯經觀察、勒戒執行完畢釋放後，於五年內再犯施用毒品罪者，即毋庸再送觀察
    、勒戒，逕由檢察官提起公訴，即可追訴行為人之刑責。前後二者相比較，上述
    因無繼續施用毒品之傾向，經檢察官為不起訴處分後，於五年內再犯施用毒品之
    行為，依修正後之該條例規定，並無任何訴追條件之限制，固可由檢察官直接提
    起公訴，然若依修正前之該條例規定，則仍須先送觀察、勒戒，必待觀察、勒戒
    後認有繼續施用毒品之傾向時，檢察官方能提起公訴。是修正前之該條例對於檢
    察官之提起公訴，既規定有此訴追條件，若不符合此項訴追條件即逕行提起公訴
    ，自屬起訴之程序違背規定，依照首揭法律規定，法院自可不經言詞辯論，逕諭
    知不受理之判決。因此，若於該條例修正前涉犯該條例第十條第一項之施用第一
    級毒品罪嫌，且如同上述再犯施用毒品之罪者，嗣於該條例修正後始繫屬於檢察
    署，並經檢察官提起公訴而繫屬於法院，此時因無修正後之該條例第三十五條有
    關修正施行前繫屬偵查機關、法院之案件處理規定適用餘地（蓋該條規定係針對
    修正施行前即繫屬於檢察署、法院之案件，若於施行後始繫屬於檢察署、法院，
    依法即無該條之適用），則上開情形究應施用修正前之該條例規定，逕行諭知不
    受理判決，抑或係應適用修正後之該條例規定，受理起訴而為實體判決？此即為
    本件先決爭點之所在。
三、本院以為：
  (一)法律之修正，即係立法者欲重新規整舊法律秩序而為之立法行為，如對於現存不
    良之法律秩序，立法者在任何情況下，皆無法再加以改變，刑事立法將無法發揮
    其規整法律秩序之功能。而對於人民已依法取得之既得權利，立法者雖非不能藉
    著法律之修正而予以限制或剝奪，惟仍應受到法治國原則之拘束。舉例言之，基
    於「信賴利益之保護」，立法者不得違反溯及既往之禁止而剝奪人民之既得權利
    ，不過此亦非不容許有例外情形，例如因涉及重大公共利益之保障而不得不犧牲
    人民信賴利益時，立法者即可制定得溯及既往之法律。基於法律修正而產生新舊
    法律如何適用之疑義時，各國立法例所採之原則不一，有「從新原則」、「從舊
    原則」、「從優原則」等，甚且於同一國家，在不同法律領域，亦可能採取不同
    之適用原則。例如於刑法領域，我國採取「從新從優」原則（參照刑法第二條第
    一項），而於刑事訴訟法、行政訴訟法領域，則改採「從新原則」（參照刑事訴
    訟法施行法第二條、第七條之三前段，行政訴訟法施行法第二條）。雖然決定依
    何原則係立法者之自由形成空間，惟立法者仍應考慮如何之立法原則始為「適當
    」（即符合比例原則）。不過，立法者雖決定採取某一原則，但為調和新舊法交
    接適用時所可能產生之利益衝突，常又不免制定「過渡條款」以求因應。例如民
    事訴訟法施行法第四條之一至之三、刑事訴訟法施行法第四條、第五條等皆是。
    此等過渡條款，對於法官有法之拘束力，於個案情形，法官應嚴格遵守該等規定
    ，自不待言。經查，毒品危害防制條例前揭訴追條件等規定之修正，其立法旨趣
    乃在簡化施用毒品犯之刑事處遇程序，蓋實際上施用毒品犯之再犯率甚高，原據
    以實施之觀察、勒戒及強制戒治等療程既已無法收其實效，爰施以刑事處遇即可
    ，且此亦較無違「一罪不兩罰」之刑事思潮，故該條例前揭規定之修正，立法者
    自有其重新規整施用毒品犯之刑事處遇政策之考量。故依此修法意旨及參諸刑事
    訴訟法施行法第二條、第七條之三前段所揭櫫之「程序從新」原則，法院原應依
    前揭訴追條件之修正後規定決定題設情形之受理與否。然則，此等訴追條件規定
    之重新調整、從新適用，對於該條例修正前再犯而於修正後始繫屬於檢察署或法
    院之行為人自屬不利，蓋其勢必將遭檢察官直接追訴，而無法依同該條例修正前
    之規定，得另經一定之療程後而有再受不起訴處分之可能，已如前述。故若認應
    一律依程序從新原則而適用該條例修正後之規定，自係剝奪行為人信賴原先可能
    不受刑事追訴之既得權益。審以該條例對於訴追條件之修正，僅係因立法政策上
    對於應否將行為人再執行療程所為利弊得失之衡量結果，是否確屬的論，本非必
    然，其所要追求之公共利益之強度顯非強到必得犧牲行為人之上開不受追訴之權
    益不可，自不可任意剝奪行為人之上開權益，而認應一味適用修正後之該條例規
    定受理起訴，否則即有違禁止溯及既往而侵害人民信賴利益之原則及比例原則。
    至該條例固於第三十五條規定有「從新從優」之過渡條款，但此過渡規定僅限於
    該條例修正前繫屬於檢察署或法院之案件始有適用，若於修正後始繫屬之案件即
    無適用之餘地。此種以繫屬與否作為標準之立法是否妥當，尚有討論之空間，但
    就其以「從新從優」原則作為過渡時期之處理方式，益見立法者亦認行為人之上
    開權益不應逕以從新原則而剝奪之。職是之故，題設情形之再犯施用毒品，洵應
    適用修正前之該條例規定，檢察官仍須將行為人送觀察、勒戒後，認有繼續施用
    毒品之傾向時，始得依法追訴，否則即屬違反起訴程序之規定。
  (二)其次，毒品危害防制條例之前揭修正規定，固屬國家刑罰權得否發動，即刑事訴
    訟之訴追條件具備與否之刑事程序問題，且程序原則上雖應從新，惟前揭再犯施
    用毒品之罪是否應先進行觀察、勒戒之療程，抑或應逕行提起公訴，因事涉國家
    刑罰權得否據以發動之憑據，乃具有實體性質，並非得以單純之程序問題視之。
    因而前揭再犯施用毒品之罪，原先仍應依法進行一定之觀察、勒戒療程後，始能
    決定起訴與否，其後經修正為無須再進行觀察、勒戒療程，即可直接起訴，既事
    涉國家刑罰權發動與否之劃定，仍應認係法律有變更，當有比較新舊法之適用。
    茲行為人涉有毒品危害防制條例第十條第一項之施用第一級毒品之罪嫌，該條例
    原規定應進行一定之療程後，方能決定起訴與否，嗣於行為人犯罪後，該條例經
    修正變更為應直接起訴，毋庸再進行任何刑事處遇，自以修正前之該條例對於刑
    罰權之發動所作一定限制之規定，較有利於行為人。修正後之該條例第三十五條
    固就修正施行前繫屬於偵查機關或法院之施用毒品案件，規定應如何處理，惟此
    條規定，本院認為並不排除刑法第二條第一項「從新從優」之基本原則，亦難就
    該條例修正施行後始繫屬於偵查機關或法院之施用毒品案件，逕自解釋為須依修
    正後之該條例規定處理。故本院認為題設情形之再犯施用毒品，仍應回歸刑法第
    二條第一項「從新從優」原則，而應適用較有利於行為人之修正前該條例規定，
    法院即應在其訴追條件完備時，始得為實體判決（參照臺灣高等法院暨所屬法院
    八十八年十二月一日法律座談會刑事類提案第十號有關原屬告訴乃論之案件，嗣
    於行為後變更為非告訴乃論案件之處理意見，本件與該提案有性質上相類似之處
    ，可供參酌）。
  (三)再者，就行為人前經觀察、勒戒後，因認無繼續施用毒品之傾向，由檢察官為不
    起訴處分，於五年內再犯施用毒品罪之行為，若其於該條例修正施行前即繫屬於
    偵查或審判機關者（即九十三年一月八日前繫屬於偵查或審判機關之案件），依
    修正後該條例第三十五條之規定，仍應依「從新從有利於行為人」之原則處理。
    然同樣之行為，若於該條例修正施行後始繫屬於偵查或審判機關者（即九十三年
    一月九日後始繫屬），則必須適用修正後該條例之規定，是就同樣之行為，即因
    繫屬之先後有所不同，而產生不同之法律效果，此亦不符憲法上之平等原則，難
    認合理。故就前開繫屬在後之行為，有論者認為依修正後該條例第三十五條之反
    面推論解釋，應逕依修正後該條例之有關規定，毋須經過觀察、勒戒，即得由檢
    察官逕予提起公訴，追訴刑責，本院認為此一推論解釋尚難可採。
  (四)綜上所論，無論係從程序從新原則應受限於比例原則、禁止溯及既往而侵害人民
    信賴利益之原則等觀點，抑或係認訴追條件之變更本質上已具實體性質，而應有
    比較新舊法之適用，前揭再犯施用第一級毒品罪均應適用修正前之毒品危害防制
    條例之規定，亦即應先進行一定之觀察、勒戒療程後，方能決定起訴與否，倘在
    未進行一定觀察、勒戒療程之情況下，即直接向法院起訴，法院自無法受理，而
    得不經言詞辯論，逕為諭知不受理判決。
四、經查，被告前因施用毒品案件，經本院以九十年毒聲字第六四一號裁定送觀察、
    勒戒後，因認無繼續施用毒品之傾向，經臺灣雲林地方法院檢察署檢察官於九十
    年六月二十八日以九十年度毒偵字第八一九號不起訴處分確定，於此之後，被告
    即未再犯施用毒品之罪，此有臺灣高等法院被告全國前案紀錄表及臺灣雲林地方
    法院檢察署刑案資料查註紀錄表各乙份在卷可按。又被告於上開不起訴處分後之
    五年內即九十二年十一月六日十七時五十九分許，在雲林縣警察局斗六分局，經
    採集尿液送驗結果，呈嗎啡陽性反應，此有列管毒品人口尿液檢體採集送驗紀錄
    表二紙、詮昕科技股份有限公司濫用藥物尿液檢驗報告一紙在卷可稽，是起訴意
    旨認被告於九十二年十一月六日十七時五十九分許採集尿液時起回溯九十六小時
    內之某時確有施用第一級毒品海洛因之行為，堪認屬實。惟被告前已有初犯施用
    毒品，且經觀察、勒戒後，認無繼續施用毒品之傾向而經不起訴處分確定在案，
    業如上述，本件係被告於毒品危害防制條例修正前再犯，並於該條例修正後始繫
    屬於檢察機關及本院，揆諸前揭說明，自仍應適用較有利於被告之修正前該條例
    之規定，認為在被告未有經送觀察、勒戒後而認有繼續施用毒品傾向之條件下，
    檢察官仍不得向本院提起公訴。是公訴意旨認應依修正後之該條例規定，逕向本
    院起訴云云，容有誤解。故檢察官既誤向本院提起公訴，其起訴程序顯違法律規
    定，爰不經言詞辯論，逕為諭知不受理之判決。
據上論斷，應依刑事訴訟法第三百零三條第一款、第三百零七條，判決如主文。
中      華      民      國      九十三      年    四    月      十五    日
                                  臺灣雲林地方法院刑事第三庭
                                      審判長法  官  劉  國  賓
                                            法  官  蘇  錦  秀
                                            法  官  廖  國  勝
右正本證明與原本無異。
如不服本判決，應於判決送達後十日內，向本院提出上訴狀。（須附繕本）
                                            書記官  林  汎  柏
中      華民      國      九十三      年    四    月      十五    日
